台灣高等法院高雄分院民事判決　九十年度上字第九九號
　　　上　訴　人　　戊○○
　　　　　　　　　　丁○○
　　　被 上訴 人　　乙○○
　　　　　　　　　　甲○○
　　　訴訟代理人　　丙○○
　　　被 上訴 人　　壬○○
　　　　　　　　　　庚○○
　　　　　　　　　　己○○
　　　　　　　　　　辛○○
右當事人間請求返還土地事件，上訴人對於中華民國八十九年十二月二十日臺灣高雄
地方法院八十九年度訴更字第八號第一審判決提起上訴，本院判決如左：
      主      文
上訴駁回。
第二審訴訟費用由上訴人負擔。
      事實及理由
壹、程序方面：
一、本件被上訴人丙○○、乙○○、甲○○、壬○○、庚○○、己○○、辛○○經合
    法通知，被上訴人丙○○、乙○○、甲○○未於最後言詞辯論期日到場，其餘被
    上訴人均未於言詞辯論期日到場，核無民事訴訟法第三百八十六條各款所列情形
    ，爰依上訴人之聲請，由其一造辯論而為判決。
二、又按第一審之訴訟程序有重大之瑕疵者，第二審法院得廢棄原判決，而將該事件
    發回原法院，但以因維持審級制度認為必要時為限，民事訴訟法第四百五十一條
    第一項定有明文；而所謂因維持審級制度之必要，係指當事人因在第一審之審級
    利益被剝奪，致受不利之判決，須發回原法院以回復其審級利益而言（最高法院
    八十四年度台上字第五八號判決參照）。本件被上訴人辛○○於民國八十六年九
    月二十三日，即已遷至高雄縣三民鄉民生村七鄰大光巷一八０號居住，此有其戶
    籍資料在卷可稽（本院上字卷第二一一頁），原審最後言詞辯論通知書竟於八十
    九年十一月二十四日仍向高雄縣大樹鄉○○路五三號為寄存送達，其送達尚非合
    法，即為一造辯論判決，惟被上訴人辛○○於原審係獲勝訴之判決，是上開程序
    之瑕疵對其審級利益並無妨礙，依上開規定，自不得發回原法院，上訴人請求發
    回原法院，尚非足採，附此敘明。
貳、實體方面：
一、上訴人主張：被上訴人丙○○於八十二年五月間，向上訴人等借用新台幣（下同
    ）九百六十萬元，並以其所有坐落於高雄縣大樹鄉○○○段第一０二之二號土地
    （下稱系爭土地）為上訴人二人設定抵押權以為擔保。當時土地上已有如原判決
    附圖（下稱附圖）所示之Ａ、Ｂ二部分地上物（下稱系爭建物），惟因系爭建物
    未辦理第一次登記，是雙方合意約定系爭建物亦在抵押權效力範圍內，並於抵押
    權設定契約書內載明。詎清償期屆至，被上訴人丙○○並未依約清償，上訴人等
    乃向原審民事執行處聲請拍賣抵押物即系爭土地，經六次拍賣均無人應買，上訴
    人乃於八十八年九月七日，以債權人之身分依法承受系爭土地。惟系爭建物係被
    上訴人丙○○之母余林葉於設定抵押權之前所建，而余林葉已於七十六年十一月
    二日死亡，系爭建物即由被上訴人等繼承，自為無權占有。又民法第八百七十六
    條第一項所規定之法定地上權，必須土地及其土地上建物全部均屬於一人所有始
    有適用。被上訴人丙○○雖為土地所有權人，但僅係系爭房屋共有人之一，並非
    房屋全部之所有權人，自不適用民法第八百七十六條第一項法定地上權之規定。
    況且被上訴人除占用該系爭建物所坐落之基地面積外，系爭土地之其餘空地更遭
    被上訴人無權覆蓋水泥，並在其上設置活動車庫、機車、盆栽、放養雞隻等，亦
    係無權占有上訴人之系爭土地。爰依繼承之法律關係及民法第七百六十七條之規
    定請求被上訴人等將如附圖所示地上物拆除後將土地交還上訴人，並依侵權行為
    之規定請求被上訴人等連帶賠償上訴人自取得系爭土地權利之日起至拆除地上物
    之日止，按月以新台幣（下同）三千五百八十四元計算之損害金等語。原審判決
    上訴人敗訴，其上訴聲明：(一)原判決廢棄。(二)被上訴人等應將坐落高雄縣大樹鄉
    ○○○段一０二之二號土地（共計零點零零四四八公頃）上如附圖所示Ａ部分面
    積零點零零八三公頃、Ｂ部分面積零點零零五七公頃之地上物（即門牌號碼高雄
    縣大樹鄉○○路八四號）拆除，並將該筆土地返還上訴人等，並應自八十八年九
    月七日起至拆屋還地之日止，按月連帶給付上訴人等三千五百八十四元之損害金
    。(三)上訴人願供擔保，請准宣告假執行。
二、被上訴人則以：被上訴人丙○○設定抵押權時就與上訴人等言明系爭建物不包括
    在內，系爭建物係被上訴人丙○○、乙○○之母親余林葉所建，未辦理保存登記
    ，在上訴人等取得系爭土地前即已存在，余林葉死亡後，因繼承關係，由被上訴
    人共同繼承，是系爭建物即為被上訴人所共有，被上訴人丙○○既取得共有權，
    依法即有法定地上權之適用等語，資為抗辯。其於本院答辯聲明：上訴駁回。
三、上訴人等主張系爭土地本為被上訴人丙○○所有，於八十二年間設定抵押權予上
    訴人，上訴人於八十八年間聲請拍賣系爭土地，因無人應買，以債權人身分作價
    承受系爭土地，惟系爭土地上業經被上訴人等之被繼承人余林葉建有系爭建物，
    現被上訴人丙○○等人仍於系爭建物居住使用等情，業據其提出土地登記謄本一
    份、民事執行處函文一份、民事執行處通知一份、強制執行金額計算書分配表一
    份、被繼承人及繼承人之戶籍謄本、房屋稅籍證明書一紙、繼承系統表一份為證
    ，並為被上訴人等所不爭執，復經本院依職權調取原審民事執行處八十七年度執
    字第七一五八號執行卷宗核閱屬實，堪信為真正。至上訴人主張被上訴人共同繼
    承之系爭建物係無權占有，則為被上訴人所否認，並以前揭情詞置辯，則兩造所
    爭執者，厥為：系爭建物是否為抵押權效力所及？又房屋為共有，而坐落之土地
    為共有人其中一人所有，經抵押權人聲請拍賣土地，並承受取得土地所有權後，
    該屋所有權人對於系爭土地是否得主張法定地上權？本件法定地上權之範圍為何
    ？爰分敘如後。
四、經查：
（一）本件系爭建物之原始起造人為余林葉，惟余林葉已於七十六年十一月二日死亡
      ，其繼承人為被上訴人丙○○、乙○○、甲○○、壬○○、庚○○、己○○、
      辛○○七人一節，有卷附房屋稅籍證明書、戶籍謄本、及繼承系統表可憑（原
      審訴字卷第五六頁至第五九頁、第七三頁至第八０頁），並為兩造所不爭，是
      被上訴人在分割遺產前，即為系爭建物之公同共有人，應無疑義。惟上訴人主
      張系爭土地抵押權之效力及於系爭建物，固據其提出抵押權設定契約書，內載
      ：「未辦理保存登記部分包括在設定抵押權範圍內」為證（本院上字卷第六六
      頁），按抵押權之效力，及於抵押物之從物與從權利，民法第八百六十二條定
      有明文，本件未保存登記之系爭建物，係獨立之不動產，並非系爭土地之從物
      或從權利，自難依上開約定而為抵押權效力所及。且不動產物權，係以登記為
      生效要件，此為民法第七百五十八條所明定，則系爭建物既未保存登記，自無
      從為抵押權設定登記而取得抵押權，是上訴人不因與被上訴人丙○○所為上開
      約定，即取得抵押權，甚為明確。況且上訴人聲請拍賣系爭土地時，並未連同
      系爭建物一併拍賣，業經本院核閱前述執行卷宗無誤，則本件拍賣之效力不及
      於系爭建物，上訴人自不得因取得土地所有權，即主張被上訴人係無權占有。
（二）又按土地及其土地上之建築物，同屬於一人所有，而僅以土地或僅以建築物為
      抵押者，於抵押物拍賣時，視為已有地上權之設定，民法第八百七十六條第一
      項規定甚明。而民法第八百七十六條第一項規定之立法目的，在使土地及土地
      上之建築物，得獨立而為抵押權之標的物。若土地及土地上之建築物，屬於一
      人所有時，得祇以土地或建築物為抵押權之標的物，而拍賣之物為抵押之土地
      時，其建築物之所有人，視為取得地上權人，仍得以其建築物利用其土地，拍
      賣之物為抵押之建築物時，其拍定人視為取得地上權人，使得利用其土地，不
      致因抵押物拍賣結果，該非抵押物形成無權占有或因而導致地上物須拆除之命
      運（最高法院七十九年度台上字第一八三四號判決意旨可資參照）。民法第八
      百七十六條第一項雖未明示土地為一人所有而房屋為共有，或土地為共有而房
      屋為一人所有之情形，是否亦有適用，惟基於上述立法理由及衡量公平、物盡
      其用之原則，應認若此情形，亦有使土地或建物各自獨立為抵押權之標的物，
      而有上開規定之適用之必要，自不因與他人為共有，而剝奪其法定地上權之權
      利（司法院七十四年三月四日（74）廳民一字第一三五號函之研究意見亦認在
      土地為共有而房屋為一人所有之情況下，僅以土地或僅以建築物為抵押者，於
      抵押物拍賣時，視為亦有法定地上權）。況且本件被上訴人繼承之系爭建物，
      其稅籍仍登記為被繼承人余林葉所有，有上開房屋稅籍證明書可參，顯尚未辦
      理遺產分割，應屬公同共有，各共有人之權利乃及於建物之全部，各該共有人
      並無顯在之應有部分存在（最高法院三十七年上字第六四一九號判例意旨參照
      ），是渠等權利義務乃屬不可分割，殊無一部分共有人享有法定地上權，而他
      部分共有人則無之理，職是，應認本件被上訴人均有上開法定地上權規定之適
      用。上訴人主張土地為一人所有而房屋為共有之情形，無上開法定地上權之適
      用，自無足取。因此，本件系爭土地前為被上訴人丙○○一人所有，而房屋為
      被上訴人等共有，且上訴人於取得系爭土地之抵押權時，系爭房屋即已存在，
      被上訴人依民法第八百七十六條第一項之規定，抗辯渠等取得法定地上權之設
      定，自屬有據。上訴人主張其無義務承受被上訴人丙○○與訴外人余林金葉間
      使用借貸或其他債之關係云云，尚有誤會。
（三）再者，上訴人雖主張被上訴人除占用該系爭建物所坐落之基地面積外，系爭土
      地之其餘空地更遭被上訴人無權覆蓋水泥，並在其上設置活動車庫、機車、盆
      栽、放養雞隻等，亦係無權占有上訴人之系爭土地云云。惟查，上開部分乃為
      居家生活日常食衣住行育樂所需，應屬系爭建物之附屬部分，為系爭建物之一
      部，自應一併取得法定地上權。上訴人主張此部分亦為無權占有一節，並無足
      取。
五、綜上所述，被上訴人等所共有之系爭建物既係基於法定地上權而為占有，即非無
    權占有，亦無不法侵害上訴人之權利可言，故上訴人等本於繼承及所有物返還請
    求權之法律關係，請求被上訴人將坐落於系爭土地之系爭建物拆除，將土地交還
    上訴人，及依侵權行為之法律關係，請求被上訴人自八十八年九月七日起至拆屋
    還地之日止，按月給付上訴人三千五百八十四元之損害金，於法無據，應予駁回
    ，其假執行之聲請亦失所附麗，應併予駁回。原審為上訴人敗訴之判決，及駁回
    其假執行之聲請，並無不合。上訴意旨指摘原判決不當，求予廢棄改判，為無理
    由，應予駁回。本件事證已臻明確，兩造其餘攻擊防禦方法及舉證，對於本院前
    揭認定不生影響，無庸再予審究，併此敘明。
據上論結，本件上訴為無理由，依民事訴訟法第四百六十三條、第三百八十五條第一
項前段、第四百四十九條第一項、第七十八條、第八十五條第一項前段，判決如主文
。
中　　　華　　　民　　　國　　九十一　　年　　　八　　　月　　二十七    日
                                      臺灣高等法院高雄分院民事第一庭
~B1審判長法官　黃金石
~B2　　　法官　吳登輝
~B3　　　法官　魏式璧
右為正本係照原本作成。
如對本判決上訴，須於判決送達後二十日內向本院提出上訴狀，其未表明上訴理由者
，應於上訴後二十日內向本院提出上訴理由書（均須按他造當事人之人數附繕本）。
上訴時應提出委任律師或具有律師資格之人之委任狀，並依附註條文規定辦理。
中　　　華　　　民　　　國　　九十一　　年　　　八　　　月　　 三十  　 日
~B法院書記官　林靜霙
附註：
民事訴訟法第四百六十六條之一：
對於第二審判決上訴，上訴人應委任律師為訴訟代理人，但上訴人或其法定代理人具
有律師資格者，不在此限。
上訴人之配偶、三親等內之血親、二親等內之姻親，或上訴人為法人、中央或地方機
關時，其所屬專任人員具有律師資格並經法院認為適當者，亦得為第三審訴訟代理人
。
第一項但書及第二項情形，應於提起上訴或委任時釋明之。
　　　　　　　　　　　　　　　　　　　　　　　　　　　　　　　　　　　　Ｈ
